臺灣高等法院民事判決
                                 108年度重上更一字第16號
上  訴  人  劉宥宏 （原名劉哲忠） 
訴訟代理人  李秋銘律師
被 上訴 人  Ａ０１ （即Ａ０４之承受訴訟人)
            Ａ０２ （即Ａ０４之承受訴訟人)
兼 上一 人  Ａ０３ （即Ａ０４之承受訴訟人)
法定代理人        
共      同
訴訟代理人  陳敬穆律師
            謝亞哲律師
            朱一品律師
            王維立律師
上列當事人間請求損害賠償事件，上訴人對於中華民國105年4月
29日臺灣宜蘭地方法院104年度重訴字第35號第一審判決提起上
訴，經最高法院發回更審，本院於108年11月27日言詞辯論終結
，判決如下：
    主  文
原判決除確定部分外，關於命上訴人給付逾新臺幣參佰萬元本息
部分，及該部分假執行之宣告，暨訴訟費用（除確定部分外）之
裁判均廢棄。
上開廢棄部分，被上訴人在第一審之訴及假執行之聲請均駁回。
其餘上訴駁回。
第一、二審及發回前第三審訴訟費用（除確定部分外），由上訴
人負擔十分之一，餘由被上訴人負擔。
    事實及理由
一、按當事人死亡者，訴訟程序在有繼承人、遺產管理人或其他
    依法令應續行訴訟之人承受其訴訟以前當然停止，民事訴訟
    法第168條定有明文。本件被上訴人Ａ０４於民國108年5月18日
    死亡，業據其繼承人Ａ０３、Ａ０１、Ａ０２聲明承受訴訟，有全戶
    戶籍謄本及民事承受訴訟狀在卷可稽（見本院卷第199-215
    頁），經核尚無不合，應予准許。
二、被上訴人主張：Ａ０４與上訴人之被繼承人劉火塗於民國94年4
    月4日簽立租賃合約（下稱系爭租約），由Ａ０４承租劉火塗所
    有門牌宜蘭縣○○鄉○○路00巷00號建物(下稱系爭建物）、停
    車場及其坐落之宜蘭縣○○鄉○○段00000地號土地（下稱系爭
    土地）共約1000坪（合稱系爭房地），租賃期間自94年4月5
    日至104年4月5日止，上訴人則為劉火塗之擔保人。系爭租
    約期滿前，Ａ０４依約於103年8月18日對劉火塗及上訴人為續
    約之意思表示，竟遭渠等拒絕，依系爭租約第7條第6項約定
    ，劉火塗應賠償伊違約金。嗣因劉火塗已於104年1月27日死
    亡，由上訴人繼承系爭房地及租約之權利義務。為此，爰依
    系爭租約第7條第6項及民法第1148條第1項規定，求為命上
    訴人給付3000萬元，並加計自起訴狀繕本送達翌日起算之法
    定遲延利息之判決（原審判決上訴人敗訴，上訴人不服，提
    起上訴。其餘未繫屬部分，不予贅述）。並於本院答辯聲明
    ：上訴駁回。
三、上訴人則以：系爭租約第7條第6項係約定優先承租權，而非
    續租權。伊依系爭租約第5條第3項之約定，於系爭房地租期
    屆滿後收回自用，並無違約情事。縱認伊應賠償違約金，被
    上訴人請求3000萬元，顯屬過高，應依民法第252條規定予
    以核減。又伊係因繼承關係承受系爭租約，應以繼承所得遺
    產為限，負清償責任等語，資為抗辯。並於本院上訴聲明：
    ㈠原判決廢棄。㈡被上訴人在第一審之訴及假執行之聲請均駁
    回。
四、兩造不爭執之事實：
  ㈠上訴人與Ａ０４於93年5月19日以訴外人張漢清為保證人，就系
    爭房地簽定租約（下稱第一份租約），約定租賃期間自93年
    6月5日起至103年6月5日止，租金每月5萬元，租賃期滿，上
    訴人應無條件讓Ａ０４擁有優先承租權，租金調幅依原簽約之1
    5﹪，續約一次6年，每3年調幅15﹪，Ａ０４無條件提供4分之1之
    股份予上訴人；亦即上訴人持股4分之1，張漢清持股4分之1
    ，Ａ０４持股4分之2。
  ㈡Ａ０４復於94年4月4日以上訴人、張漢清為擔保人，與劉火塗就
    系爭房地簽訂第二份租約即系爭租約，約定由劉火塗任起造
    人，Ａ０４出資新增建築物經營火水私坊法式餐廳（下稱火水
    私坊餐廳），租賃期間自94年4月5日至104年4月5日止，租
    金每月13萬元。
  ㈢劉火塗以Ａ０４自96年4月起未依系爭租約給付租金（每月僅給
    付5萬元，積欠8萬元），扣除押租金10萬元後，訴請Ａ０４給
    付積欠租金38萬元，經原法院以96年度羅簡字第213號民事
    判決劉火塗勝訴；Ａ０４不服，提起上訴，嗣經原法院以97年
    度簡上字第25號民事判決該Ａ０４每月給付劉火塗之13萬元中
    之8萬元，為Ａ０４應給付上訴人之股份權利金，而駁回劉火塗
    之請求確定。
  ㈣上訴人另訴請Ａ０４給付上開積欠之股份權利金，經原法院以98
    年度訴字第315號給付租金事件判決後，上訴人、Ａ０４及參加
    人劉火塗、張漢清於99年6月17日在本院以99年度上移調字
    第56號成立調解，確認火水私坊餐廳之股份為Ａ０４一人所有
    ，Ａ０４願給付上訴人200萬元，劉火塗願將系爭房地續出租予
    Ａ０４至104年4月5日止，系爭租約所載內容仍繼續有效存續，
    原約定每月13萬元租金，自99年11月5日起，調整為8萬元。
  ㈤Ａ０４於103年8月18日對劉火塗及上訴人就系爭房地為續約之意
    思表示，遭其等拒絕，其等並收回系爭房地自行開設餐廳。
五、被上訴人主張：劉火塗及上訴人拒絕Ａ０４續約之意思表示，
    有系爭租約第7條第6項之違約情事，應給付違約金3000萬元
    本息等語，為上訴人所否認，並以前開情詞置辯。經查：
  ㈠按解釋意思表示，應探求當事人之真意，不得拘泥於所用之
    辭句，民法第98條定有明文。至於契約應以當事人立約當時
    之真意為準，而真意何在，又應以過去事實及其他一切證據
    資料為斷定之標準，不能拘泥文字致失真意（最高法院有19
    年上字第453號判例參照）。
  ㈡Ａ０４與上訴人於93年5月19日簽定第一份租約，約定租賃期間
    自93年6月5日起至103年6月5日止，租金每月5萬元，該租約
    第4條第2項並約定：「乙方（指Ａ０４）於本租賃契約終止或
    租賃期滿，應於3個月以前以書面通知甲方（指上訴人），
    乙方不得藉詞推諉或主張任何權利，一切建物營業設備歸甲
    方所有」；第9條第3項約定：「租賃屆滿，甲方應無條件讓
    乙方擁有優先承租權，租賃費調幅依原簽約之百分之15，續
    約一次6年，每3年調幅15﹪」；第10條則約定：「股份：4分
    之1劉哲忠，4分之1張漢清、4分之2Ａ０４」，有第一份租約存
    卷可稽（見原審卷第128-132頁），並為兩造所不爭執（見
    兩造不爭執事實㈠）。可知Ａ０４原向上訴人承租系爭房地經營
    事業，約定租金每月5萬元，租賃期滿一切建物營業設備歸
    上訴人所有，Ａ０４則擁有優先承租權，Ａ０４並提供4分之1之股
    份予上訴人。參諸證人即第一份租約之保證人張漢清於原審
    證稱：一開始投資就說伊與Ａ０４出資金，地是上訴人的，在
    開發時大家講好資金伊等出，他出地給他4分之1，表示我們
    永續經營的誠意；當初是因為餐廳可以永續經營下去，才會
    在租金以外給上訴人4分之1的乾股等語（見原審卷第120頁
    ）。足見Ａ０４係基於與上訴人永續合作經營之目的，而向上
    訴人承租系爭房地開發經營，並給予上訴人4分之1之股份，
    以表彰永續合作經營之意願；上訴人則同意Ａ０４具有優先承
    租權，並於租約期滿時得以續約。
  ㈢嗣Ａ０４於94年4月4日再與系爭房地之所有權人劉火塗簽訂系爭
    租約，並於系爭租約第2條第1、2項約定：「由乙方（指Ａ０
    ４）出資新增建築物做為火水私坊法式餐廳，甲方（指劉火
    塗）為起造人。新建建物使用範圍：建築物一、二樓，座
    落基地（即水池部分）停車場共約1000坪」；及系爭租約第
    5條第3項約定：「乙方於本租約終止或租賃期滿，乙方不得
    藉詞推諉或主張任何權利，一切建築物及營業設備歸甲方所
    有」；且於系爭租約第7條第6項約定：「租賃期間屆滿，甲
    方應無條件讓乙方擁有優先承租權，甲方應無條件依舊合約
    相同條件方式，承租給乙方，租賃調幅依原簽約之百分之零
    ，續約一次10年，若甲方違反，未讓乙方優先承租，甲方賠
    償乙方新台幣陸仟萬元整」（見原審卷第7-9頁）。可知Ａ０４
    與劉火塗約定，由Ａ０４在系爭土地上出資新增建物，包含系
    爭建物即火水私坊餐廳一、二樓、水池與停車場共約1000坪
    ，均以劉火塗為起造人，於系爭租約終止或租賃期滿，一切
    建築物及營業設備均歸劉火塗所有；而系爭租約第7條第6項
    約定如劉火塗違反優先承租之約定，應賠償6000萬元部分，
    應係Ａ０４為保障其投入建築成本，得以永續經營餐廳回收成
    本及獲利，方與劉火塗約定高額之違約金，並經劉火塗同意
    ，實具有強制劉火塗履約之目的。是依系爭租約第7條第6項
    之文義及目的解釋，乃系爭租約期滿時，劉火塗應無條件依
    第一份租約相同之條件，使Ａ０４具有優先承租權，且得以續
    約，如劉火塗違反此優先承租及續租之約定，即需賠償Ａ０４
    高額之違約金，以強制劉火塗履約。
  ㈣上訴人雖辯稱：系爭租約並非如第一份租約就上訴人或劉火
    塗關於火水私坊餐廳之經營，亦有股權之約定，已無永續經
    營之精神云云。然Ａ０４依據系爭租約每月給付劉火塗之13萬
    元中，僅其中5萬元為租金，其餘8萬元為Ａ０４給付上訴人之
    股份權利金乙節，業經原法院97年度簡上字第25號民事確定
    判決認定在案（見原審卷第133-139頁），並為兩造所不爭
    執（見兩造不爭執事實㈢）。足認Ａ０４依據系爭租約除給付於
    每月5萬元之租金外，更按月給付劉火塗8萬元之股份權利金
    ，Ａ０４與劉火塗仍係基於永續合作經營事業之目的，而收付
    股份權利金。再參諸證人張漢清於原審證稱：當時是以永續
    經營為理念，Ａ０４也認為如果能夠租越久就可以持續收租金
    ，對雙方都有利；先不論三方後來的恩怨，當時希望可以在
    500萬元處理餐廳整個投資，完成後租金5萬元，4分之1的股
    份給上訴人，後來基於永續經營的理念一直追加到1400萬元
    ，股份還是給上訴人4分之1，多投入的成本也沒有要上訴人
    減少分得的股份；錢花那麼多從5、600萬元到1400萬元，就
    是後來要繼續做下去，是因為不懂得在文意上寫強硬才會造
    成這樣，已經有寫優先承租權，上面是寫無條件優先承租等
    語（見原審卷第120頁正反面）。堪信Ａ０４就系爭房地增加投
    資成本，但未減少上訴人4分之1之股份，目的亦在於希望永
    續承租系爭房地經營事業。至於證人張漢清於本院前審中證
    稱：第一份合約時大家是有想要繼續經營，第二份合約時大
    家都已經要退股都離心離德，所以那時候根本沒有在談永續
    經營等語（見本院105年度重上字第521號卷第87頁反面），
    核其真意應係指其於系爭租約簽訂時已想退出經營，並非劉
    火塗及Ａ０４於簽訂系爭租約時，無永續經營之意願。故上訴
    人辯稱系爭租約並非如第一份租約就上訴人或劉火塗關於火
    水私坊餐廳之經營，亦有股權之約定，已無永續經營之精神
    云云，尚非可採。
  ㈤嗣上訴人另案訴請Ａ０４給付積欠股份權利金，經原法院以98年
    度訴字第315號給付租金事件判決後，上訴人、Ａ０４、劉火塗
    及張漢清於99年6月17日在本院以99年度上移調字第56號成
    立調解，調解內容為：「兩造及張漢清、劉火塗確認坐落
    宜蘭縣○○鄉○○村○○路00巷00號之火水私坊有限公司（即火水
    私坊法式餐廳）之股份均係Ａ０４一人所有。甲○○、張漢清就
    火水私坊有限公司（即火水私坊法式餐廳）不得再主張任何
    權利。Ａ０４願給付甲○○200萬元，其給付方法為自99年7月20
    日起，按月於每月20日前給付50萬元，至清償完畢止。以上
    各期給付，如有一期不履行，視為全部到期。劉火塗願將
    宜蘭縣○○鄉○○村○○路00巷00號之第一、二層樓房繼續出租予
    Ａ０４，至104年4月5日止，即如附件94年4月4日租賃合約影本
    所載內容仍繼續有效存續，但原約定租金每月13萬元自99年
    11月5日起調整為8萬元，劉火塗同意自99年7月至同年10月
    止，Ａ０４每月給付5萬元租金。兩造及劉火塗同意自調解日起
    解除張漢清如附件租賃合約所示之擔保人責任（亦即張漢清
    就租賃合約所生之糾紛，不負任何法律責任）。Ａ０４願給付
    張漢清171萬8000元，其給付方法為自99年11月20日起，按
    月於每月20日前給付3萬元，至清償完畢止（最後一期為800
    0元）。以上各期給付，如有一期不履行，視為全部到期」
    ，有該調解筆錄存卷可稽（見原審卷第140頁正反面），並
    為兩造所不爭執（見兩造不爭執事實㈣）。足見火水私坊餐
    廳之股份業經本院99年度上移調字第56號調解筆錄確認為Ａ０
    ４一人所有，上訴人及張漢清均不得再主張股份權利，Ａ０４則
    給付上訴人、張漢清各200萬元、171萬8000元；而劉火塗願
    繼續將系爭房地出租予Ａ０４，系爭租約所載內容仍有效存續
    ，且劉火塗同意自99年7月至同年10月止，Ａ０４每月給付5萬
    元租金，自99年11月5日起調整為8萬元。再觀諸系爭房地於
    第一份租約約定之租金為5萬元，系爭租約亦約定租金為5萬
    元；但Ａ０４與劉火塗於本院99年度上移調字第56號調解時，
    除約定自99年7月至同年10月止每月租金5萬元外，並約定租
    金自99年11月5日起調整為8萬元，顯然增加3萬元（8萬元－5
    萬元＝3萬元），則系爭租約所載內容既然繼續有效，Ａ０４同
    意劉火塗增加每月給付金額之目的，應仍在於Ａ０４希望依據
    系爭租約永續經營之精神，得以繼續承租系爭房地經營餐廳
    ，避免其投入高額成本無法回收，並可繼續獲利，方同意提
    高每月給付金額。質言之，Ａ０４於第一份租約給予上訴人4分
    之1之股份，及依據系爭租約按月給予劉火塗8萬元之股份權
    利金，其目的均在於系爭租約終止或租賃期滿後，一切建築
    物及營業設備均歸劉火塗所有，Ａ０４為保障其投入之建築經
    營成本得以回收及獲利，而以股份或股份權利金確保其得以
    優先承租或續租之權利；則Ａ０４與劉火塗於本院99年度上移
    調字第56號調解成立後，系爭租約仍然有效，Ａ０４並同意自9
    9年11月5日起每月給付金額調高為8萬元，而高於原約定租
    金5萬元，其目的仍係在於保障其投入之建築經營成本得以
    回收及獲利之意。是系爭租約第7條第6項所謂優先承租權之
    真意，實乃包含續約權，亦即Ａ０４非僅於租約期滿時得以系
    爭租約相同條件優先承租，並得以系爭租約相同條件續約，
    劉火塗如未同意Ａ０４續約，即屬於違反系爭租約第7條第6項
    之情事。故被上訴人主張系爭租約第7條第6項約定所稱優先
    承租權包括續約權之意等語，應屬可採。
  ㈥上訴人再辯稱：系爭租約有關優先承租權之約定，係指出租
    於第三人使用之情形，並不包括劉火塗將系爭房地收回自行
    使用之情形云云。然系爭租約第7條第6項約定之優先承租權
    ，包含優先承租權及續約權，目的均在於系爭租約終止或租
    賃期滿後，一切建築物及營業設備均歸劉火塗所有，Ａ０４為
    保障其投入之建築經營成本得以回收及獲利，而以股份或股
    份權利金確保其得以優先承租或續租之權利，解釋上劉火塗
    將系爭房地收回自行使用之情形，亦應包含在劉火塗不續約
    之情形內，而屬於違反系爭租約第7條第6項之情事。且證人
    張漢清於原審證稱：至於收回自用情形以我們當時投入的資
    金那麼多，如果說要收回自用和當時的約定精神背離等語（
    見原審卷第120頁）。可見劉火塗縱將系爭房地收回自行使
    用，並非出租他人使用，但仍與系爭租約第7條第6項約定目
    的，即保障Ａ０４得以回收建築管理成本及獲利之目的不符，
    亦應於屬劉火塗不同意續約，而違反系爭租約第7條第6項之
    情事。故上訴人辯稱系爭租約有關優先承租權之約定，不包
    括劉火塗將系爭房地收回自行使用之情形云云，尚非可採。
  ㈦上訴人又辯稱：系爭租約第7條第6項並未有續約次數之限制
    ，又不得為租金調整，豈非只要Ａ０４有意續約，系爭租約即
    永遠存在，且可依原來條件永久承租云云。然通常房地租約
    均係由出租人提供房地，由承租人租賃房地使用，於租賃期
    滿後，承租人僅需將承租房地返還出租人，並無需投入建築
    管理成本興建管理房屋。本件系爭租約第5條第2項既已約定
    Ａ０４出資新增建物，包含火水私坊餐廳一、二樓、水池與停
    車場共約1000坪，均以劉火塗為起造人，於系爭租約終止或
    租賃期滿，一切建築物及營業設備均歸劉火塗所有，已與通
    常租約係由出租人提供房地予承租人使用之情形不同，自應
    將優先承租與否之選擇權賦予Ａ０４，較符公平。且Ａ０４為保障
    其投入成本及獲利，於系爭租約第7條第6項約定優先承租權
    及續約權，並經劉火塗同意，本具有強制劉火塗履約之目的
    ，此乃基於私法自治及契約自由之精神，並無悖於常情。上
    訴人本可基於其自由意願終止系爭租約，僅須依據系爭租約
    第7條第6項給付違約金，並非系爭租約必然永久存在。故上
    訴人此部分所辯，亦非可採。
  ㈧依上所述，系爭租約第7條第6項優先承租權之真意，應包括Ａ
    ０４得以系爭租約相同條件優先承租及續約之權利。而Ａ０４已
    依系爭租約第5條第2項約定，於系爭租約終止前3個月，於1
    03年8月18日以宜蘭縣政府郵局第28號存證信函通知劉火塗
    續約，但遭劉火塗、上訴人於103年9月22日以冬山群英郵局
    第35號存證信函表示拒絕等情，有前揭存證信函及回執存卷
    可稽（見原審卷第11-13頁、第14-15頁），是劉火塗已有違
    反系爭租約第7條第6項約定之情事。嗣劉火塗於104年1月27
    日死亡後，系爭租約權利義務由上訴人繼承，此為上訴人所
    不爭執（見原審卷第119頁）。故Ａ０４依據系爭租約第7條第6
    項及民法第1148條第1項規定，請求上訴人給付違約金，洵
    屬有據。
六、上訴人辯稱系爭租約第7條第6項之違約金金額過高，應予酌
    減等語，為被上訴人所否認，並以前詞置辯。經查：
  ㈠按違約金者，乃契約當事人以確保債務之履行為目的，約定
    於債務人不履行債務或不為適當之履行時，所應支付之金錢
    或其他給付，以節省債權人依據債務不履行之損害賠償請求
    權對債務人請求損害賠償之舉證成本及縮短訴訟之時程，並
    督促債務人依約履行債務。基於個人自主意思之發展、自我
    決定、自我拘束及自我負責之精神，並本諸契約自由原則，
    契約當事人對於其所約定之違約金數額，應受其約束，以貫
    徹私法自治之本質。惟倘當事人所約定之違約金過高者，為
    避免違約金制度造成違背契約正義等值之原則，法院得參酌
    當事人所受損害情形，減少違約金，此觀民法第252條規定
    自明。而違約金是否相當，應依一般客觀事實、社會經濟狀
    況及當事人所受損害情形，以為衡量之標準；約定之違約金
    是否過高，應就債務人若能如期履行債務時，債權人可得享
    受之一切利益為衡量核減之標準；若所約定之額數，與實際
    損害顯相懸殊者，法院自得酌予核減，並不因懲罰性違約金
    或賠償額預定性違約金而異。
  ㈡系爭租約第7條第6項約定系爭租約租賃期滿，如劉火塗未讓Ａ
    ０４優先承租，劉火塗願賠償Ａ０４6000萬元，係用以確保Ａ０４得
    以優先承租及續租系爭房地之權利為目的，業如前述，該約
    定性質上屬於確保當事人履約之強制罰，應屬懲罰性違約金
    。本院審酌被上訴人雖以餐廳每月營收50萬元（即每年營收
    600萬元），得以續約10年為計算基準，而約定違約金為600
    0萬元；然依系爭租約終止前火水私坊餐廳104年4月之營業
    人銷售額與稅額申報書，其當月銷售額與進項額扣抵後，銷
    售額僅為22萬1695元（34萬7769元－12萬6074元＝22萬1695元
    ）。再參諸劉火塗與Ａ０４約定違約金之目的，在於保障Ａ０４投
    入之建築管理成本與獲利，則該違約金自應以Ａ０４出資新增
    建物後，系爭房地之使用價值以為參考。而依財政部國稅局
    核定遺產稅時，劉火塗所留遺產之價額合計為518萬1744元
    （見本院卷第239頁），其中系爭房屋核定價額為96萬100元
    ，則Ａ０４因系爭租約投入之建築成本，可認為相當於系爭建
    物之價額；另Ａ０４租用系爭土地，應可獲得相當於土地租金
    之利益，參酌土地法第97條第1項關於城市地方之房屋租金
    及建築房屋之基地租金，以不超過土地及其建築物申報價額
    年息10%之規定，認系爭土地之租金如續約10年，其可獲得
    相當於租金之利益為197萬9988元（197萬9988元×10%×10=19
    7萬9988元）。則Ａ０４無從續約所受之損害，即Ａ０４投入之建
    築成本及10年無法使用系爭土地之利益，合計約294萬0088
    元（96萬100元＋197萬9988元＝294萬0088元）等情狀，認被
    上訴人請求上訴人賠償違約金3000萬元實屬過高，爰依民法
    第252條酌減為300萬元為適當。
七、從而，被上訴人依系爭租約第7條第6項及民法第1148條第1
    項規定，請求上訴人給付300萬元，並加計自起訴狀繕本送
    達翌日即104年5月14日（見原審卷第53頁送達證書）起至清
    償日止，按週年利率5%計算之利息，為有理由，應予准許；
    逾此範圍之請求，為無理由，不應准許。原審就超逾上開應
    予准許部分，為上訴人敗訴之判決，尚有未洽。上訴意旨指
    摘原判決此部分不當，求予廢棄改判，為有理由，爰由本院
    將原判決此部分予以廢棄，並改判如主文第2項所示。至上
    開應准許部分，原審為上訴人敗訴之判決，核無不合。上訴
    意旨就此指摘原判決不當，求予廢棄改判，為無理由，應駁
    回其上訴。
八、又按繼承人自繼承開始時，除法律另有規定或權利、義務專
    屬於被繼承人本身者外，承受被繼承人財產上之一切權利、
    義務；繼承人對於被繼承人之債務，以因繼承所得遺產為限
    負清償責任，民法第1148條、第1153條第1項定有明文。查
    劉火塗已於108年5月18日死亡，上訴人為其繼承人，並繼承
    系爭租約之權利義務等情，為兩造所不爭執，依照上開規定
    ，上訴人就其應給付被上訴人違約金之繼承債務，自應於繼
    承劉火塗之遺產範圍內，負清償責任，併此陳明。
九、本件事證已臻明確，兩造其餘攻擊防禦方法及所提證據，經
    審酌，核與本件判決結果不生影響，爰不再逐一論列，附此
    敘明。
十、據上論結，本件上訴為一部有理由，一部無理由。爰判決如
    主文。
中    華    民    國   108    年    12    月    18    日
                  民事第九庭  
                        審判長法  官  楊絮雲    
                              法  官  蔡和憲
                              法  官  郭顏毓 
正本係照原本作成。
兩造如不服本判決，應於收受送達後20日內向本院提出上訴書狀
，其未表明上訴理由者，應於提出上訴後20日內向本院補提理由
書狀（均須按他造當事人之人數附繕本）上訴時應提出委任律師
或具有律師資格之人之委任狀；委任有律師資格者，另應附具律
師資格證書及釋明委任人與受任人有民事訴訟法第466 條之1第1
項但書或第2項（詳附註）所定關係之釋明文書影本。
中    華    民    國   108    年    12    月    18    日
                              書記官  馬佳瑩
附註：
民事訴訟法第466條之1（第1項、第2項）：
對於第二審判決上訴，上訴人應委任律師為訴訟代理人。但上訴
人或其他法定代理人具有律師資格者，不在此限。
上訴人之配偶、三親等內之血親、二親等內之姻親，或上訴人為
法人、中央或地方機關時，其所屬專任人員具有律師資格並經法
院認為適當者，亦得為第三審訴訟代理人。